臺灣高等法院民事裁定　九十一年度家抗字第三八九號
　　　抗　告　人　甲○○
右抗告人與相對人乙○○間離婚事件，對於中華民國九十一年十月十七日臺灣臺北地
方法院九十年度婚字第二一四號所為裁定，提起抗告，本院裁定如左：
      主    文
原裁定廢棄。
      理    由
一、本件抗告人訴請與相對人離婚（九十年度婚字第二一四號），原法院以本件兩造
    共同之住所係設在台北縣中和市○○路七九巷三七弄十九之一號，此經抗告人陳
    明「他（即相對人）最後是住在中和市，當時房子是我租的，我們一起住在中和
    」等語在卷，併有相對人之戶籍謄本一件存卷足佐（按相對人目前仍設籍於前開
    處所內）。兩造應有默示約定以上開台北縣中和市○○路七九巷三七弄十九之一
    號為兩造之住所。至於抗告人於起訴狀上所載相對人送達處所「台北市○○○路
    ○段六三號七樓（及三樓）（東南亞公司）」，僅係相對人原曾任職之公司，惟
    其目前已未在上開處所工作，抗告人主張之離婚事由發生地亦均非在本院轄區之
    內，如「他在大陸地區與人通姦」、「在台北縣中和市○○路的住處打我的」等
    。則本件離婚之訴即應專屬台灣板橋地方法院管轄，爰依抗告人聲請，將本件移
    送於該管轄法院等語。
二、抗告意旨：抗告人多年來及現時之戶籍地、居所地均係於台北市。且相對人多年
    來大部分時間均居於中國大陸，目前於國內亦無居住地址。抗告人起訴時，即居
    於台北市，相對人則居無定所，然工作地卻於台北市，並數次持通知出庭，對管
    轄區均無異議。本件於原法院審理已達兩年，若移往板橋地方法院則將曠日廢時
    ，重頭調查，相對人目前又不在台北，更將拖延審理進度等語。
三、按民事訴訟法第五百六十八條第一項前段所謂「夫妻之住所地」，應解為「夫、
    妻之住所地」或「夫或妻之住所地」，亦即兼含「夫之住所地」及「妻之住所地
    」，以符婚姻事件人事訴訟設定專屬管轄之立法本旨。蓋就法條文義言，該條所
    稱「夫妻之住所地」，解為「夫、妻之住所地」或「夫或妻之住所地」，最符法
    條文義；次就專屬管轄之本質而言，專屬管轄乃法律規定僅限於固定之法院就特
    定事件有管轄權之管轄，排除該固定法院以外任何法院同時有管轄權（如民事訴
    訟法第十條第一項不動產事件之專屬管轄），然自民事訴訟法第五百六十八條第
    一項但書之規定觀之，該條並非將婚姻事件限縮於固定管轄法院之專屬管轄，反
    而是於不排斥普通管轄法院之情形（該條規定專屬管轄之夫妻住所地，在民法第
    一千零二條修正前，夫妻均只能有一個住所即共同住所之情形時，當然兼含被告
    之住所）外，另規定得擴張由訴之原因事實發生地之特別管轄法院管轄，實不必
    拘泥「專屬管轄」之名而從嚴解釋為僅限夫妻之共同住所地；再就立法趨勢而言
    ，近年來因應人事訴訟非訟化之修法趨勢，婚姻事件法院職權介入色彩日益濃厚
    ，不受辯論主義或處分權主義限制，傳統訴訟架構下「以原就被」原則逐漸被排
    除（如民事訴訟法第五百七十二條第二項、非訟事件法第七十一條之一第一項、
    第二項參照），故婚姻事件專屬管轄之解釋亦應順應時代潮流而從寬解釋。且民
    法第一千零二條所規定之夫妻婚姻住所，依照憲法第十條保障人民居住自由以及
    大法官會議第四五二號之解釋意旨，應該認為夫妻婚姻住所並不必以約定一個住
    所為必要，若夫妻雙方同意亦可協議各有住所。又民法第一千零二條所規定之協
    議，並不以明示的協議為限，即默示之協議亦可（最高法院八十七年台上字第二
    一三七號判決參照）。在本件情形若兩造於婚後並未明示約定婚姻住所，但各別
    居住在臺北市或台北縣，而相對人之戶籍登記簿謄本並無抗告人之記載，且相對
    人前往大陸，常年不在其設籍地，有入出境資料可稽，則台北縣是否為其兩造之
    住所，亦非無疑。則兩造各該住所地之法院依民事訴訟法第五百六十八條之規定
    ，對於本件之訴應均享有管轄權（臺灣高等法院暨所屬法院八十八年法律座談會
    法律問題研究參照）。再據抗告人於原法院一再陳明其係居住台北市（大安區○
    ○路○段一四二巷十號四樓），是本件兩造究以何者為其住所，事關本件管轄權
    之有無，原法院未予以查明，即裁定移送台灣板橋地方法院，尚有未洽。抗告意
    旨指摘原裁定不當，求為廢棄，為有理由，爰由本院將原裁定廢棄，由原法院另
    為適當之處理。
據上論結，本件抗告為有理由，依民事訴訟法第四百九十二條第二項，裁定如主文。
中　　　華　　　民　　　國　　九十一　　年　　十二　　月　  　三十一    日
　　　　　　　　　　　　　　　　民事第十一庭
　　　　　　　　　　　　　　　　　　審判長法　官　吳　景　源
　　　　　　　　　　　　　　　　　　　　　法　官　滕  允  潔
　　　　　　　　　　　　　　　　　　　　　法　官　連　正　義
右正本係照原本作成。
如不服本裁定，應於收受送達後十日內向本院提出抗告狀，並應繳納抗告費新台幣四
十五元正。
中　　　華　　　民　　　國　　九十二　　年　　　一　　　月　　   三 　　日
　　　　　　　　　　　　　　　　　　　　　書記官　張　永　中
